臺灣高等法院刑事判決
109年度上訴字第771號
上  訴  人  
即  被  告  楊蕙瑄


上列上訴人因詐欺等案件，不服臺灣臺北地方法院108年度訴字
第779號，中華民國109年1月10日第一審判決（起訴案號：臺灣
臺北地方檢察署108年度偵字第20045號），提起上訴，本院判決
如下：
    主  文
上訴駁回。
    事  實
一、洪志成（綽號阿凱）、許君偉（綽號阿偉)、楊永強（綽號
    咖啡）、葛政佾（綽號阿良）、江嘉尉（綽號小江）、蘇冠
    穎（綽號小冠）、于利中（綽號阿中）（下稱洪志成等7人
    ，所涉詐欺罪嫌部分，另經臺灣臺北地方檢察署檢察官偵辦
    中）以實施詐術為手段，組成具有持續性及牟利性之有結構
    性組織。陳培華（綽號龍貓）、胡志成（綽號志成）、吳昶
    緯（綽號小光）、盧評彥（綽號小葉）、王穎晨（綽號小王
    ）、莊瑋婷（綽號瑋瑋）、孫忠鈺（綽號小鈺）、王顥霖（
    綽號小田）（陳培華至王顥霖等8人均經原審判決確定）、
    陳建霖（綽號小林，業經原審通緝）、楊蕙瑄（綽號琦姐）
    等10人明知洪志成等7人組成犯罪組織，因貪圖不正報酬，
    竟基於參與上開犯罪組織之犯意，各於附表一之時間參與前
    揭犯罪組織，並與洪志成等7人共同基於意圖為自己不法所
    有而三人以上詐欺取財之犯意聯絡，由洪志成在越南胡志明
    市○0○○00○○○○住○區00號街79之3設立詐欺大陸地區人民之詐
    騙機房，並以不詳方式取得之大陸地區人民個人資料，提供
    話務手教戰手冊、講稿，指示陳培華、盧評彥、王穎晨、莊
    瑋婷、胡志成、陳建霖、孫忠鈺、王顥霖、楊蕙瑄組成佯稱
    客服人員之第一線話務手，佯稱為網拍客服人員，以「解除
    分期付款設定錯誤」為由，向大陸地區之被害人施行詐術，
    待大陸地區被害人誤信為真後，旋將電話轉接給許君偉、楊
    永強、葛政佾、江嘉尉、蘇冠穎、于利中、吳昶緯等佯稱銀
    行人員之第二線話務手，假冒銀行人員要求大陸地區被害人
    將名下之銀行帳戶內存款轉帳至該詐欺集團提供之人頭帳戶
    ，欲使民眾誤信而陷於錯誤，並依指示匯款以遂行渠等詐欺
    取財犯行。嗣於108年7月20日，經越南公安人員在上址查獲
    並扣得手機29支、筆記型電腦3臺、對講機4支、WIFI分享器
    11臺、平板電腦2臺、劇本資料外國語（中文）116張、硬碟
    2個、金融卡45張，惟迄至108年7月20日被查獲為止，無證
    據證明已成功詐得款項而未遂。
二、案經內政部警政署刑事警察局函送臺灣臺北地方檢察署檢察
    官偵查起訴。
    理  由
一、前揭事實，業據上訴人即被告楊蕙瑄（下稱被告）於原審準
    備程序及審理中、本院審理時均坦承不諱，並有被告及同案
    被告繪製之電信詐欺機房位置圖、新北市政府警察局海山分
    局扣押筆錄、扣押物品目錄表、遭查扣人員照片、現場查扣
    電腦照片、客戶資料、教戰手冊及筆記、Q&A紙本1張、入出
    境資訊連結作業結果、「7月一線上班表」檔案列印資料、
    「7月業績表」檔案列印資料、「7月賺錢」檔案列印資料、
    詐騙錄音檔案列印、6月業績表等存卷為憑（108年度偵字第
    20045號卷，下稱偵卷，卷一第95頁、第149頁、第201頁、
    第255頁、第305頁、第363至364頁、第517頁、第551至553
    頁、第591至593頁，偵卷二第31頁、第67至76頁、108年度
    訴字第779號卷，下稱原審卷，卷一第167至183頁、第201頁
    、第203至205頁、第207至211頁、第213至215頁、第299至3
    01頁），足認被告上開任意性自白確與事實相符，堪予採信
    。是本案事證明確，被告犯行堪以認定。
二、
㈠、核被告所為係犯刑法第339條之4第2項、第1項第2款之三人以
    上共同詐欺取財未遂罪、組織犯罪防制條例第3條第1項後段
    之參與犯罪組織罪。起訴書雖認被告所為加重詐欺取財未遂
    犯行亦該當刑法第339條之4第1項第3款之加重事由，惟其等
    係以撥打電話之方式對各別大陸地區被害人施以詐術，顯與
    該款所規範之「以廣播電視、電子通訊、網際網路或其他媒
    體等傳播工具，對公眾散布而犯之」之構成要件，迥然有異
    ，公訴意旨容有誤會，惟此業經檢察官於原審當庭撤回該款
    加重事由（原審卷一第455頁），併予敘明。被告與其他同
    案被告、另案被告洪志成等7人間，均有犯意聯絡及行為分
    擔，並互相利用他方之行為，以完成共同犯罪之目的，均應
    論以共同正犯。被告與其他同案被告、另案被告洪志成等7
    人所組成之詐欺集團，其犯罪手法係以撥打電話予被害人之
    方式施以詐術，惟無證據足資認定業已詐得財物或係對不同
    被害人行騙，基於罪證有疑利益歸於被告之原則，爰認定其
    等於犯罪期間，因在相同地點，且係密切相接之時間實施，
    侵害同一之法益，各行為之獨立性極為薄弱，依一般社會健
    全觀念，在時間差距上，難以強行分開，在刑法評價上，以
    視為數個舉動之接續施行，合為包括之一行為予以評價，較
    為合理，應屬接續犯，而僅成立一加重詐欺取財未遂罪。按
    組織犯罪防制條例係藉由防制組織型態之犯罪活動為手段，
    以達成維護社會秩序、保障人民權益之目的，乃於該條例第
    3條第1項前段與後段，分別對於「發起、主持、操縱、指揮
    」及「參與」犯罪組織者，依其情節不同而為處遇，行為人
    雖有其中一行為（如參與），不問其有否實施各該手段（如
    詐欺）之罪，均成立本罪。然在未經自首或有其他積極事實
    ，足以證明其確已脫離或解散該組織之前，其違法行為，仍
    繼續存在，即為行為之繼續，而屬單純一罪，至行為終了時
    ，仍論為一罪。又刑法上一行為而觸犯數罪名之想像競合犯
    存在之目的，在於避免對於同一不法要素予以過度評價。自
    然意義之數行為，得否評價為法律概念之一行為，應就客觀
    構成要件行為之重合情形、主觀意思活動之內容、所侵害之
    法益與行為間之關連性等要素，視個案情節依社會通念加以
    判斷。刑法刪除牽連犯之規定後，原認屬方法目的或原因結
    果，得評價為牽連犯之二犯罪行為間，如具有局部之同一性
    ，或其行為著手實行階段可認為同一者，得認與一行為觸犯
    數罪名之要件相侔，依想像競合犯論擬。倘其實行之二行為
    ，無局部之重疊，行為著手實行階段亦有明顯區隔，依社會
    通念難認屬同一行為者，應予分論併罰。因而，行為人以一
    參與詐欺犯罪組織，並分工加重詐欺行為，同時觸犯參與犯
    罪組織罪及加重詐欺取財罪，雖其參與犯罪組織之時、地與
    加重詐欺取財之時、地，在自然意義上非完全一致，然二者
    仍有部分合致，且犯罪目的單一，依一般社會通念，認應評
    價為一罪方符合刑罰公平原則，應屬想像競合犯，如予數罪
    併罰，反有過度評價之疑，實與人民法律感情不相契合（最
    高法院107年度台上字第1066號判決意旨參照）。再被告係
    為了共同實行詐欺始加入本件詐騙集團，亦即參與犯罪組織
    係共同實行詐欺之前提，有別於以往加入暴力幫派後始另行
    起意為持槍、圍事、恐嚇、傷害、經營地下錢莊等不同惡行
    ，依前揭判決意旨，因認本件被告所犯上開參與犯罪組織罪
    與加重詐欺取財未遂罪間，具局部同一性，而有想像競合犯
    之關係，爰依刑法第55條規定，從一重以加重詐欺取財未遂
    罪處斷，公訴意旨認應分論併罰，容有誤會。
㈡、⒈按「犯第1項之罪者，應於刑之執行前，令入勞動場所，強
    制工作，其期間為3年」，現行之組織犯罪防制條例第3條第
    3項定有明文，而修正前組織犯罪防制條例，對發起、主持
    、操縱、指揮或參與集團性、常習性及脅迫性或暴力性犯罪
    組織者，應於刑後強制工作之規定，經司法院釋字第528號
    解釋尚不違憲；嗣該條例第2條第1項所稱之犯罪組織，經二
    次修正，已排除原有之「常習性」要件，另將實施詐欺手段
    之具有持續性或牟利性之有結構性組織，納入本條例適用範
    圍，並對參與犯罪組織之行為人，於第3條第1項後段但書規
    定「參與情節輕微者，得減輕或免除其刑」。惟同條第3項
    仍規定「應於刑之執行前，令入勞動場所，強制工作，其期
    間為三年」，而未依個案情節，區分行為人是否具有反社會
    的危險性及受教化矯治的必要性，一律宣付刑前強制工作3
    年。然則，衡諸該條例所規定之強制工作，性質上原係對於
    有犯罪習慣，或因遊蕩、懶惰成習而犯罪者，所為之處置，
    修正後該條例既已排除常習性要件，從而，本於法律合憲性
    解釋原則，依司法院釋字第471號關於行為人有無預防矯治
    其社會危險性之必要，及比例原則等與解釋意旨不相衝突之
    解釋方法，為目的性限縮，對犯該條例第3條第1項之參與犯
    罪組織罪者，視其行為之嚴重性、表現之危險性、對於未來
    行為之期待性，以及所採措施與預防矯治目的所需程度，於
    有預防矯治其社會危險性之必要，且符合比例原則之範圍內
    ，由法院依該條例第3條第3項規定，一併宣告刑前強制工作
    ，最高法院刑事大法庭108年度台上大字第2306號裁定意旨
    可資參照。
　  2.經查被告加入詐欺集團之犯罪組織共同犯詐騙未遂，固有
    不當，然其非主導之人，堪認其參與情節非重，其於本案犯
    行所顯現之行為嚴重性及表現危險性均尚屬非重，另參酌被
    告於本案犯參與犯罪組織前，並無與本案犯行相似之刑事犯
    罪經法院判處罪刑及執行之前案紀錄等節，且經法院諭知有
    期徒刑，已達預防矯治目的所需程度，因認無再以強制工作
    預防矯治其社會危險性之必要，爰不諭知強制工作之保安處
    分，併此敘明。是公訴意旨認應諭知令入勞動場所強制工作
    ，容有誤會。
　　⒊又上開詐欺集團以撥打電話予被害人之方式施以詐術，業
    已著手於犯罪行為之實行，惟無證據足資認定業已詐得財物
    ，是被告所為之加重詐欺取財犯行部分應屬未遂，其危害及
    惡性較既遂犯輕，爰依刑法第25條第2項規定，按既遂犯之
    刑減輕之。按有關累犯加重本刑部分，其不分情節，基於累
    犯者有其特別惡性及對刑罰反應力薄弱等立法理由，一律加
    重最低本刑，於不符合刑法第59條所定要件之情形下，致生
    行為人所受之刑罰超過其所應負擔罪責之個案，其人身自由
    因此遭受過苛之侵害部分，對人民受憲法第8條保障之人身
    自由所為限制，不符憲法罪刑相當原則，牴觸憲法第23條比
    例原則。為避免發生上述罪刑不相當之情形，法院就該個案
    應依本解釋意旨，裁量是否加重最低本刑（司法院釋字第77
    5號解釋意旨參照）。查被告前因公共危險案件，經臺灣臺
    南地方法院以104年度交簡字第3534號判決判處有期徒刑3月
    確定，嗣於105年3月11日易科罰金執行完畢等節，有本院被
    告前案紀錄表在卷可參，被告雖係於有期徒刑執行完畢後5
    年以內故意再犯本案有期徒刑以上之罪，核與上開刑法累犯
    規定之要件相合，惟審酌其前開所犯與本案為非同一類型之
    案件，難認其對刑罰反應力薄弱，爰不依刑法第47條第1項
    規定加重其刑。再被告雖請求為緩刑之宣告等語，然按受2
    年以下有期徒刑、拘役或罰金之宣告，而得宣告緩刑者，以
    未曾受有期徒刑以上刑之宣告，或前受有期徒刑以上刑之宣
    告，執行完畢或赦免後，5年以內未曾受有期徒刑以上刑之
    宣告，而認為以暫不執行為適當時，始得為之，刑法第74條
    規定甚明。被告前因故意犯不能安全駕駛致交通危險罪而於
    105年3月11日徒刑易科罰金執行完畢一情，業如前述，是被
    告既於有期徒刑執行完畢後5年內又涉本件而經法院為有期
    徒刑以上之宣告，經核與刑法第74條之規定不合，自不得予
    以緩刑之宣告。又扣案之手機29支、筆記型電腦3臺、對講
    機4支、WIFI分享器11臺、平板電腦2臺、劇本資料外國語（
    中文）116張、硬碟2個等物，均為本件詐欺集團所有供犯罪
    所用之物，業經同案被告陳培華供承明確（偵卷一第83頁、
    原審卷一第456頁），應依刑法第38條第2項前段之規定為沒
    收之諭知。再關於扣案之金融卡45張，考量卡片屬個人專屬
    物品或價值非高，倘所有人申請註銷並補發新卡片，原卡片
    已失去功用，是以，如對上開卡片宣告沒收或追徵，實欠缺
    刑法上之重要性，爰依刑法第38條之2第2項規定，不予宣告
    沒收。
㈢、按除被告所犯為死刑、無期徒刑、最輕本刑為3年以上有期徒
    刑之罪或高等法院管轄第一審案件者外，於刑事訴訟法第27
    3條第1項程序進行中，被告先就被訴事實為有罪之陳述時，
    審判長得告知被告簡式審判程序之旨，並聽取當事人、代理
    人、辯護人及輔佐人之意見後，裁定進行簡式審判程序，為
    該法第273條之1第1項所明定；而簡式審判程序，貴在審判
    程序之簡省、便捷，故調查證據程序宜由審判長便宜行事，
    以適當之方法行之即可。是簡式審判程序中關於調查證據之
    程序，亦予簡化，關於證據調查之次序、方法之預定、證據
    調查請求之限制、證據調查之方法、證人、鑑定人之詰問方
    式等，均不須強制適用一般審判程序之規定。又因被告對犯
    罪事實不爭執，可認定被告並無行使反對詰問權之意，因此
    有關傳聞證據之證據能力限制，亦無庸適用。是刑事訴訟法
    第273條之2亦規定：「簡式審判程序之證據調查，不受第15
    9條第1項、第161條之2、第161條之3、第163條之1及第164
    條至第170條規定之限制」。本件被告於原審行準備程序時
    坦承犯行，經審判長告知簡式審判程序之旨後，被告表示同
    意，第一審合議庭乃裁定以簡式審判程序進行，有原審準備
    程序筆錄可佐（原審卷一第453至457頁）。故原審自得以卷
    內相關之證物，作為被告自白之佐證，執為本件論罪之依據
    而有證據能力。至本院所引之非供述證據部分，經查並非違
    法取得，亦無依法應排除其證據能力之情形，應有證據能力
    。
三、按刑之量定，為求個案裁判之妥當性，法律賦予法院裁量之
    權，量刑輕重，屬為裁判之事實審法院得依職權自由裁量之
    事項，苟其量刑已以行為人之責任為基礎，並審酌刑法第57
    條各款所列情狀，在法定刑度內，酌量科刑，如無偏執一端
    ，致明顯失出失入情形，上級審法院即不得單就量刑部分遽
    指為不當或違法（最高法院72年台上字第6696號判例參照）
    。原審審理結果，認被告所犯罪證明確而適用組織犯罪防制
    條例第3條第1項後段、刑法第11條前段、第28條、第339條
    之4第2項、第1項第2款、第55條、第25條第2項、第38條第2
    項前段，刑法施行法第1條之1第1項之規定，並審酌被告不
    思循正當管道獲取財物，竟加入跨國詐欺機房從事詐騙行為
    ，且擔任第一線話務手行騙大陸地區民眾，嚴重損害我國形
    象，影響社會安寧，所為實屬不該，惟念及被告坦承犯行，
    兼衡其加入詐騙集團之時間，其無職業、需照顧家中父親及
    兄長，及智識程度、自陳之經濟及家庭狀況等一切情狀，量
    處有期徒刑8月，並諭知扣案之手機29支、筆記型電腦3臺、
    對講機4支、WIFI分享器11臺、平板電腦2臺、劇本資料外國
    語（中文）116張、硬碟2個均沒收等節，已具體審酌刑法第
    57條所定科刑時應審酌之事項，經核要屬妥適，於法要無不
    合。原判決既已詳細記載認定被告犯罪之證據及理由，並已
    審酌關於刑法第57條科刑之一切情狀，揆諸上開說明，乃在
    適法範圍內行使裁量權，難謂有何違法或不當之處。是被告
    以其個人暨家庭事由為據，上訴請求從輕量刑云云，即難謂
    可採，要屬無理由。再徒刑能否易服社會勞動一節，要屬檢
    察官指揮執行時依職權裁量之事項，並非法院得以審酌。況
    受6月以下有期徒刑或拘役之宣告，不符刑法第41第1項易科
    罰金之規定者，得以提供社會勞動6小時折算1日之折算規定
    ，易服社會勞動，刑法第41條第2、3項定有明文。而本件被
    告經原審諭知有期徒刑8月，核與刑法第41條第3項徒刑易服
    社會勞動之要件不符，自無從以易服社會勞動替代入監服刑
    。準此，被告上訴請求判處易服社會勞動服務云云，委無可
    憑，洵屬無據。綜上，被告提起本件上訴，徒以原審適法依
    職權為取捨及心證形成之事項，反覆爭執，指摘原判決不當
    ，其上訴為無理由，應予駁回。
據上論斷，應依刑事訴訟法第368條，判決如主文。
本案經檢察官孫治遠到庭執行職務。
中　　華　　民　　國　　109 　年　　7 　　月　　31　　日
                  刑事第二十一庭審判長法　官  許宗和
                                      法　官  黃玉婷
                                      法　官  章曉文
以上正本證明與原本無異。
如不服本判決，應於收受送達後20日內向本院提出上訴書狀，其
未敘述上訴之理由者並得於提起上訴後20日內向本院補提理由書
（均須按他造當事人之人數附繕本）「切勿逕送上級法院」。
                                      書記官  劉育君
中　　華　　民　　國　　109 　年　　8 　　月　　3 　　日
附錄：本案論罪科刑法條全文
組織犯罪防制條例第3 條
發起、主持、操縱或指揮犯罪組織者，處3年以上10年以下有期
徒刑，得併科新臺幣1億元以下罰金；參與者，處6月以上5年以
下有期徒刑，得併科新臺幣1千萬元以下罰金。但參與情節輕微
者，得減輕或免除其刑。
具公務員或經選舉產生之公職人員之身分，犯前項之罪者，加重
其刑至二分之一。
犯第一項之罪者，應於刑之執行前，令入勞動場所，強制工作，
其期間為3年。
前項之強制工作，準用刑法第90條第2項但書、第3項及第98條第
2項、第3項規定。
以言語、舉動、文字或其他方法，明示或暗示其為犯罪組織之成
員，或與犯罪組織或其成員有關聯，而要求他人為下列行為之一
者，處3年以下有期徒刑，得併科新臺幣3百萬元以下罰金：
一、出售財產、商業組織之出資或股份或放棄經營權。
二、配合辦理都市更新重建之處理程序。
三、購買商品或支付勞務報酬。
四、履行債務或接受債務協商之內容。
前項犯罪組織，不以現存者為必要。
以第5項之行為，使人行無義務之事或妨害其行使權利者，亦同
。
第5項、第7項之未遂犯罰之。

中華民國刑法第339條之4
犯第 339 條詐欺罪而有下列情形之一者，處1年以上7年以
下有期徒刑，得併科1百萬元以下罰金：
一、冒用政府機關或公務員名義犯之。
二、三人以上共同犯之。
三、以廣播電視、電子通訊、網際網路或其他媒體等傳播工具，
    對公眾散布而犯之。
前項之未遂犯罰之。　　
　　　　　　　　　　　　　　
附表一
編號 同案被告及被告 參與犯罪組織之時點 1 陳培華 108年5月15日 2 吳昶緯 108年7月2日 3 盧評彥 108年7月初 4 王穎晨 108年7月3日 5 莊瑋婷 108年7月3日 6 胡志成 108年7月3日 7 孫忠鈺 108年7月3日 8 王顥霖 108年7月3日 9 楊蕙瑄 108年7月1日